【裁判字號】    97,上易,69
【裁判日期】    970930
【裁判案由】    毀損等
【裁判全文】
臺灣高等法院花蓮分院刑事判決          97年度上易字第69號
上  訴  人
即  被  告  乙○○
選任辯護人  林政雄律師
            籃健銘律師
上列上訴人因妨害自由案件，不服臺灣臺東地方法院96年度易字
第256號中華民國97年3月31日第一審判決（起訴案號：臺灣臺東
地方法院檢察署95年度偵字第2323號），提起上訴，本院判決如
下：
    主  文
上訴駁回。
    事 實 及 理 由
一、本案經本院審理結果，認第一審以上訴人即被告乙○○犯刑
    法第304條第1項以脅迫使人行無義務罪，判處有期徒刑4月
    ，如易科罰金以新台幣（下同）1千元折算壹日，減為有期
    徒刑2月，如易科罰金以1千元折算壹日，認事用法並無不當
    ，量刑亦稱妥適，應予維持，並引用如附件第一審判決書記
    載之事實、證據及理由。（至於原判決有關被告毀損部分判
    決公訴不受理，經檢察官提起上訴後，業經本院於97年6月
    23 日判決撤銷發回原審法院，併此敘明。）
二、上訴駁回之理由：
（一）被告上訴意旨略以：
  1.被告於案發時間前往甲○○○住處時，已有丙○○、甲○○
    ○及其家人在場，經磋商後達成共識，約定丙○○如於95年
    9月30日前償還，所欠200萬元之債務以100萬元計算，若逾
    期未償還視同違約，仍以200萬元計算，為加強丙○○之債
    信，雙方簽定之切結書乃由丙○○之兄長丁宗南簽認為見證
    人，本票3紙則由丙○○邀請其母甲○○○為本票之共同發
    票人以為擔保，丙○○既享有優惠之還款條件，對等應負加
    強其信用擔保之責任，並未特別課責於丙○○。
  2.甲○○○為聾啞之人，且不懂國語，被告既不會手語，亦未
    與其溝通，主觀上並無針對行為客體甲○○○為強暴、脅迫
    之認識，客觀上亦無強暴、脅迫之行為，而當時丙○○家人
    共有7人在場，為何將被告脅迫之言語轉告甲○○○？證人
    之證詞顯違背經驗法則，不足採信。
  3.甲○○○既無法聽到被告與丙○○講話之內容，又不了解本
    票簽名之意義，其如何感受遭被告脅迫？甲○○○固無義務
    也不了解簽發本票共同發票之意義，然如甲○○○簽字後，
    有加強丙○○信用之效果，取得較優惠之還款條件，此為丙
    ○○等人知之甚明。況且證人均為丙○○之親屬，案發後丙
    ○○亦提本票債權不存之訴訟，證人所述有偏頗丙○○之情
    形。爰請求撤銷原判決，為被告無罪之諭知。
（二）經查：
  1.被告如何於95年8月18日晚間8時許，前往證人甲○○○住處
    ，如何出言加以脅迫、證人甲○○○因受脅迫而心生畏懼，
    不得已在本票上簽名之事實，業據證人丙○○、田丁湘蘭於
    檢察官偵查中、證人甲○○○、田丁湘蘭於原審審理時具結
    證述無訛，且證人丙○○、田丁湘蘭於偵查中經隔離訊問後
    就被告如何脅迫甲○○○在本票上簽名等節所述互核相符，
    彼等證詞應非虛構。又證人甲○○○乃一聾啞人士，並不了
    解本票簽名之意義等情，為被告所自承，則證人甲○○○豈
    有輕易在其不知意義之本票上簽名之理。況且證人上開證詞
    均依法具結、以偽證罪之刑事責任擔保彼等證詞之真實性，
    且所述證詞復無扞格而無足採信之情形，尚難僅因彼等有親
    屬關係，即認所述證詞全屬不實。
  2.稽之被告於偵查中亦供稱因丙○○之母甲○○○名下有土地
    ，丙○○及其姐要將甲○○○名下土地賣掉後再還錢，所以
    答應延期還款一個月到9月5日，我把以前的本票還丙○○，
    叫他整理好開這3張本票給我，因丙○○第1次借錢是在95
    年6月5日，所以本票上才寫這個日期等語（見95年度偵字第
    2323號卷第32頁），足見被告已知丙○○無力還款，被告如
    欲獲得清償，只能憑藉丙○○之母甲○○○名下土地出售後
    之價款，則被告前往甲○○○住處，目的無非在取得甲○○
    ○簽名之擔保，以便日後強制執行甲○○○名下之土地。惟
    甲○○○為聾啞之人，被告如以正常言語遊說，顯難以溝通
    而使甲○○○願意承擔債務，復衡諸常情，甲○○○名下之
    不動產日後其餘子女均得依法繼承，則甲○○○在場其餘子
    女又豈有輕易令其母於本票上簽名，使其母財產蒙受日後逕
    受本票裁定強制執行之莫大風險。準此，益徵證人甲○○○
    、丙○○、田丁湘蘭於原審及偵查中所證述被告有出言脅迫
    甲○○○致不得不簽本票等情屬實，堪以採信。
  3.被告雖以當時丙○○家人共有7人在場，何可能將被告脅迫
    之言語轉告甲○○○云云置辯，然被告上開脅迫之言語將使
    丙○○受到危害之威脅，丙○○家人因而轉告甲○○○亦屬
    人情之常，尚不足認有何違反經驗法則之情形而為有利於被
    告之認定。
  4.被告上開脅迫之言語縱非直接對甲○○○陳述，惟透過甲○
    ○○之家人以手語告知後，即已達到脅迫甲○○○之目的，
    被告脅迫使人行無義務之事之犯行即已成立。
（三）從而，被告上訴意旨指摘原判決不當請求撤銷改判云云，
      為無理由，應予駁回。
據上論結，應依刑事訴訟法第373條、第368條，判決如主文。
本案經檢察官丁○○到庭執行職務。
中    華    民    國    97    年    9    月    30    日
                  刑事庭審判長法  官   謝志揚
                              法  官   林慶煙
                              法  官   林碧玲
以上正本證明與原本無異。
本件不得上訴。
                              書記官   李閔華
中    華    民    國    97    年    9    月    30    日


司法院資訊處製作；財團法人民間司法改革基金會備份。
